【裁判字號】    99,上訴,1042
【裁判日期】    990825
【裁判案由】    偽造有價證券等
【裁判全文】
臺灣高等法院高雄分院刑事判決        99年度上訴字第1042號
上  訴  人
即  被  告  丙○○
指定辯護人  本院公設辯護人  李佩娟
上列上訴人因偽造有價證券等案件，不服臺灣屏東地方法院98年
度訴字第1345號中華民國99年4 月28日第一審判決（起訴案號：
臺灣屏東地方法院檢察署98年度偵字第5975號），提起上訴，本
院判決如下：
     主  文
原判決撤銷。
丙○○犯偽造有價證券罪，處有期徒刑壹年捌月；偽造之以「甲○○」名義為發票人之本票捌紙、偽造之「甲○○」印章壹枚，
及「甲○○」名義之標單壹紙，均沒收。又犯詐欺取財罪（即民
國九十八年四月五日詐騙甲○○部分），處有期徒刑月。又犯
詐欺取財罪（即民國九十八年五月五日詐騙甲○○部分），處有
期徒刑月。應執行有期徒刑壹年拾月；偽造之以「甲○○」名
義為發票人之本票捌紙、偽造之「甲○○」印章壹枚，及「甲○○」名義之標單壹紙，均沒收。
     事  實
一、丙○○於民國97年8 月5 日起，在屏東縣內埔鄉○○村○○
    路533 號，自任會首召集丁○○、乙○○（參加2 會）、甲○○等人，成立每會新臺幣（下同）1 萬元、採外標制（會
    首及活會會員每期繳納約定之會款1 萬元，死會者除繳納約
    定會款1 萬元外，須加計當次標息之金額）之互助會（會首
    加會員共計14會），並約定得標之會員須簽發與得標金額同
    額之本票予活會會員收執，作為擔保。詎丙○○嗣因經商失
    敗需款孔急，竟意圖為自己不法所有，基於行使偽造準私文
    書、詐欺取財及意圖供行使之用而偽造有價證券之犯意，於
    98年1 月5 日，在上址，先提出其冒用甲○○名義所偽造之
    上載利息2,000 元之屬準私文書之標單，而冒用甲○○名義
    得標後，隨即於98年1 月6 日，委由不知情之位於屏東縣內
    埔鄉某刻印店不詳成年女子，偽造「甲○○」印章1 枚，持
    之蓋印於本票上，復偽簽「甲○○」署名1 枚，而偽造以「
    甲○○」名義為發票人、面額1 萬2,000 元、發票日期為98
    年1 月5 日之本票共8 紙，交付予丁○○、乙○○及其他活
    會會員（甲○○除外），致該等會員陷於錯誤，誤認係甲○○得標，而各交付會款1 萬元予丙○○，計丙○○以此詐得
    會款共9 萬元（即標金1 萬元×〔會員人數14人－死會人數
    5 人〕＝詐得金額9 萬元），足以生損害於甲○○及各會員
    。
二、又丙○○明知前開互助會已於98年3 月5 日止會，且甲○○
    並不知斯情，認為有機可趁，竟另基於意圖為自己不法所有
    之詐欺取財犯意，於98年4 月5 日，向甲○○佯稱該月係某
    某會員得標，甲○○不疑有他而陷於錯誤，因之繳付會款1
    萬元。嗣於98年5 月5 日，丙○○因見甲○○仍不知止會之
    事，乃再基於意圖為自己不法所有之詐欺取財犯意，以同一
    手法詐騙甲○○，致甲○○因之陷於錯誤而繳付會款1 萬元
    予丙○○。嗣於98年6 月5 日，因丁○○持上開丙○○所偽
    造之甲○○名義之本票向甲○○提示，始查知上情。
三、案經丁○○、乙○○、甲○○訴請臺灣屏東地方法院檢察署
    檢察官偵查起訴。
     理  由
壹、證據能力方面：
    按傳聞法則之重要理論依據，在於傳聞證據未經當事人之反
    對詰問予以核實，乃予排斥，惟若當事人已放棄對原供述人
    之反對詰問權，於法院審判時表明同意該等傳聞證據可作為
    證據，基於證據資料愈豐富，愈有助於真實發現之理念，並
    貫徹刑事訴訟法修法加重當事人進行主義之精神，確認當事
    人對於證據能力有處分權之制度，傳聞證據經當事人同意作
    為證據，法院認為適當者，亦得為證據。本件檢察官、上訴
    人即被告（下稱被告）丙○○及其辯護人，於本院審理時已
    表示對於全案卷證所存證據均同意有證據能力（見本院卷第
    32至33頁、第48頁），本院復斟酌該等證據並非非法取得，
    亦無證明力明顯過低之情形，以之作為證據，應屬適當，是
    依刑事訴訟法第159 條之5 第1 項規定，應認該等證據均得
    採為證據。
貳、實體方面：
一、上揭犯罪事實，迭據被告丙○○於警詢、偵查、原審及本院
    坦承不諱（見發查卷第8 至9 頁、偵卷第12至15頁、原審卷
    第44頁反面至第47頁、本院卷第53至56頁）；核與證人即告
    訴人丁○○、乙○○、甲○○等人於警詢及偵查中證述情節
    （見發查卷第10至11頁、第6 至7 頁、第14至15頁；偵卷第
    12至13頁、第13至14頁、第14頁），互相吻合；復有互助會
    會單、以「甲○○」名義為發票人之本票等件在卷足資佐證
    （見發查卷第16頁、第17頁），是本案事證明確，被告犯行
    堪以認定。
二、按冒用他人名義書寫標單，以冒標他人之互助會，如僅在紙
    上書寫被冒標者之姓名及所出利息之金額，就文義本身並不
    足以獨立表示一定用意之證明，如非依民間互助會之習慣，
    尚無從認定其上之文字，係用以表示該名義人願出所書金額
    之利息以標取互助會會款之證明者，則非刑法第210 條所規
    定之私文書，而屬同法第220 條第1 項以文書論之準私文書
    （最高法院92年度臺上字第7231號判決意旨參照），是被告
    丙○○所偽造之「甲○○」名義之標單，核屬刑法第220 條
    第1 項之準私文書無訛。次按，行使偽造有價證券，以取得
    票面價值之對價，固不另論詐欺罪（最高法院25年上字第18
    14號、31年上字第409 號判例意旨參照），但如以偽造之有
    價證券供作擔保或作為新債清償而借款，則其借款之行為，
    為行使有價證券以外之另一行為，其間有方法結果關係，應
    論以詐欺罪之牽連犯（最高法院民刑庭決議62年2 月20日決
    議參照）。被告丙○○偽造「甲○○」名義之標單後持之投
    標，得標後復偽造甲○○名義之前揭本票8 紙，持之交付各
    活會會員以為會款擔保，則核被告此部分所為，係犯刑法第
    216 條、第220 條第1 項、第210 條之行使偽造準私文書罪
    ，及同法第339 條第1 項之詐欺取財罪、同法第201 條第1
    項之偽造有價證券罪。另被告就於98年4 月5 日、98年5 月
    5 日，向甲○○詐騙會款各1 萬元部分，所為核均係犯刑法
    第339 條第1 項之詐欺取財罪。本件被告為達以甲○○名義
    冒標之目的，先偽以甲○○名義偽造標單投標，復為達成該
    合會須由得標者簽發本票以為擔保之約定，偽造甲○○名義
    之本票交付各活會會員，以詐取會款之行為，犯罪目的單一
    ，依一般社會通念，認應評價為一罪方符合刑罰公平原則，
    如予數罪併罰，反有過度處罰之疑，與人民法律感情亦未契
    合；尤於刑法牽連犯廢除後，適度擴張一行為概念，就此情
    形認屬一行為觸犯數罪名之想像競合犯，方為適當（最高法
    院97年度臺上字第3223號判決意旨參照），是就被告所犯上
    開3 罪，自應依刑法第55條前段之規定，論以想像競合犯，
    而從一重之偽造有價證券罪論處（公訴意旨認此部分應予分
    論併罰，尚有未恰）。被告偽造「甲○○」署押之行為，為
    偽造標單（準私文書）之部分行為；又其偽造準私文書之低
    度行為，為行使之高度行為所吸收，均不另論罪。又被告偽
    造「甲○○」名義之印章後，蓋印於前開交付予活會會員之
    本票上，並於各本票上偽造「甲○○」之簽名（各1 枚），
    均係其偽造有價證券之階段行為，不另論罪；被告偽造有價
    證券後持以行使，其行使之輕度行為應為重度之偽造行為所
    別收，亦不予另論。被告利用不知情之某刻印店成年女子偽
    造「甲○○」名義之印章，為間接正犯。再被告係於同時、
    地，偽造「甲○○」名義之本票8 紙，業經被告陳明在卷（
    見本院卷第54頁），則被告既係於密接之時空內，為達冒標
    之目的而偽造前開本票8 紙，衡其主觀上應係基於同一犯罪
    決意所為，法律上應評價為接續犯之實質上一罪，較為妥適
    。另被告於98年4 月5 日向甲○○詐騙會款1 萬元時，並未
    想過要於98年5 月5 日再次詐騙甲○○之情，業經被告自陳
    在卷（見本院卷第32頁、第55頁），足認被告此2 次詐騙甲○○之行為，手法固然相同，然犯意係屬各別，自應予以分
    論併罰。被告所犯偽造有價證券犯行，與前揭2 次應分論併
    之詐欺取財犯行，亦係犯意各別、行為互殊，亦應予分論併
    罰。復按，刑法第59條規定犯罪之情狀可憫恕者，得酌量減
    輕其刑，其所謂「犯罪之情狀」，與同法第57條規定科刑時
    應審酌之一切情狀，並非有截然不同之領域，於裁判上酌減
    其刑時，應就犯罪一切情狀（包括第57條所列舉之10款事項
    ），予以全盤考量，審酌其犯罪有無可憫恕之事由（即有無
    特殊之原因與環境，在客觀上足以引起一般同情，以及宣告
    法定低度刑，是否猶嫌過重等等），以為判斷（最高法院80
    年度臺覆字第39號判決意旨參照）。查被告為遂行其冒標犯
    行，而偽造「甲○○」名義之本票8 紙，所為固不足取，然
    究與一般偽造有價證券擾亂金融秩序之經濟犯罪情節有所不
    同，其惡性尚非重大不赦。而刑法第201 條第1 項之偽造有
    價證券罪為法定本刑為3 年以上10年以下有期徒刑，尚得併
    科罰金之罪，可謂情輕法重，被告犯罪情狀在客觀上非無可
    憫恕之處，本院因認如處以該罪法定最低刑度，猶嫌過重，
    爰依刑法第59條之規定酌減其刑。
三、原審據以論處被告罪刑，固非無見。惟查：(一)被告就犯罪事
    實一所示之行使偽造準私文書、偽造有價證券、詐欺取財等
    犯行，應論以想像競合犯，前已述及，原判決認就其中所犯
    之行使偽造準私文書罪，與應論以想像競合之偽造有價證券
    及詐欺取財罪，2 罪分論併罰，用法尚有未合。(二)被告偽造
    「甲○○」名義之本票共8 紙，前已述及，而被告此部分所
    為，罪數如何，原判決未予認定，亦有未妥。(三)本件原審判
    決後，被告業已與告訴人甲○○達成民事和解，且依約履行
    ，甲○○亦願原諒被告之情，業經告訴人甲○○陳明在卷（
    見本院卷第52頁），並有屏東縣內埔調解委員會民（刑）調
    字第119 號調解筆錄影本在卷（見本院卷第12頁），而此牽
    涉被告犯罪後態度之量刑標準，原判決未及審酌，同有未恰
    。被告上訴意旨指摘原判決量刑過重，且未為緩刑之宣告為
    不當，雖非均有理由，然原判決既有上揭可議之處，自應由
    本院將原判決予以撤銷改判。爰審酌被告僅因自身經濟狀況
    不佳，即擅自冒以告訴人甲○○之名義標會，復進而偽造甲○○名義之本票共8 紙，用以詐欺各活會會員，嗣後不僅欺
    瞞甲○○止會之情，復利用甲○○不知實情之機會，詐騙甲○○2 次，所為實屬非是，又迄未能與告訴人丁○○、乙○○達成民事和解（惟業已分別償還丁○○、乙○○部分款項
    ，此除業經告訴人丁○○、乙○○陳述在卷〔見偵卷第12至
    13頁〕，另見原審99年1 月13日訊問筆錄〔見原審卷第26頁
    〕即明）；惟念其犯後一再坦認犯行，且其詐騙所得共計11
    萬元，尚非甚鉅，復業已與告訴人甲○○達成和解，而告訴
    人甲○○於本院審理時亦表示願原諒被告等一切情狀，就被
    告偽造有價證券部分，量處有期徒刑1 年8 月；就被告2 次
    詐騙甲○○會款各1 萬元部分，分別量處有期徒刑3 月，並
    定應執行刑為有期徒刑1 年10月。被告所偽造之以「甲○○
    」名義為發票人之本票8 紙，依刑法第205 條之規定，不問
    屬於犯人與否均沒收（至該本票上偽造之「甲○○」印文及
    署押各1 枚，因該本票已經沒收而包括在內，毋庸重為沒收
    之宣告）。偽造之「甲○○」印章1 枚，雖未扣案，惟無證
    據證明已不存在，應依刑法第219 條規定宣告沒收；偽造之
    標單係被告所有供其犯罪所用之物，應依刑法第38條第1 項
    第2 款之規定沒收（該標單既經沒收，其上偽造之「甲○○
    」署押即無再依刑法第219 條規定予以宣告沒收之必要）。
四、被告雖請求給予緩刑之宣告，惟本院審酌被告雖迭次坦承犯
    行，且賠償告訴人丁○○、乙○○、甲○○部分款項，然其
    就原先承諾告訴人丁○○、乙○○之清償條件，並未依約履
    行，甚且有一再拖延之情，業經告訴人丁○○、乙○○陳明
    在卷（見本院卷第51至52頁），且此觀之原審99年1 月13日
    訊問筆錄、99年4 月14日審判筆錄益可明證。而衡諸常情，
    苟被告對自身所為確實深自悔悟，其實無不盡力清償，並取
    得各該告訴人諒解之可能，乃被告竟一再拖延還款，甚且未
    能取得告訴人丁○○、乙○○之些微諒解，實難見其確有悔
    改之心，是其所受宣告之刑，實難認有「以暫不執行刑罰為
    適當」之情形，因之，本院爰認對被告並無宣告緩刑之必要
    ，附此敘明。
據上論結，應依刑事訴訟法第369 條第1 項前段、第364 條、第
299 條第1 項前段，刑法第201 條第1 項、第216 條、第220 條
第1 項、第210 條、第339 條第1 項、第55條、第59條、第205
條、第219 條、第38條第1 項第2 款、第51條第5 款、第9 款，
刑法施行法第1 條之1 ，判決如主文。
本案經檢察官呂建昌到庭執行職務。
中    華    民    國    99    年    8     月    25    日
                  刑事第十一庭  審判長法  官 翁慶珍
                                      法  官 黃仁松
                                      法  官 徐美麗
以上正本證明與原本無異。
如不服本判決應於收受本判決後10日內向本院提出上訴書狀，其
未敘述上訴理由者，並得於提起上訴後10日內向本院補提理由書
狀（均須按他造當事人之人數附繕本）「切勿逕送上級法院」。
中    華    民    國    99    年    8     月    25    日
                                      書記官 賴梅琴
附錄本判決論罪科刑法條：
《刑法第201條第1項》
意圖供行使之用，而偽造、變造公債票、公司股票或其他有價證
券者，處3年以上10年以下有期徒刑，得併科3千元以下罰金。
《刑法第216條》
行使第210 條至第215 條之文書者，依偽造、變造文書或登載不
實事項或使登載不實事項之規定處斷。
《刑法第220條》
在紙上或物品上之文字、符號、圖畫、照像，依習慣或特約，足
以為表示其用意之證明者，關於本章及本章以外各罪，以文書論
。
錄音、錄影或電磁紀錄，藉機器或電腦之處理所顯示之聲音、影
像或符號，足以為表示其用意之證明者，亦同。
《刑法第210條》
偽造、變造私文書，足以生損害於公眾或他人者，處5 年以下有
期徒刑。
《刑法第339條第1項》
意圖為自己或第三人不法之所有，以詐術使人將本人或第三人之
物交付者，處5 年以下有期徒刑、拘役或科或併科1 千元以下罰
金。

司法院資訊處製作；財團法人民間司法改革基金會備份。
